臺灣板橋地方法院民事判決　　　　　　　　93年度建字第64號
原　　　告　宏固營造工程有限公司
法定代理人　甲○○
訴訟代理人　劉添錫律師
被　　　告　仁鴻水電股份有限公司
法定代理人　戊○○
訴訟代理人　林秀蓉律師
上列當事人間請求給付工程款事件，經本院於民國94年5 月26日
言詞辯論終結，判決如下：
    主  文
被告應給付原告新台幣貳拾參萬陸仟伍佰零伍元，及自民國九十
三年八月十日起至清償日止，按年息百分之五計算之利息。
原告其餘之訴駁回。
訴訟費用由被告負擔十分之一，餘由原告負擔。
本判決第一項於原告以新台幣柒萬玖仟元為被告供擔保後，得假
執行。但被告如於執行標的物拍定、變賣或物之交付前，以新台
幣貳拾參萬陸仟伍佰零伍元為原告預供擔保，或將請求標的物提
存，得免為假執行。
原告其餘假執行之聲請駁回。
    事實及理由
一、原告主張：
  (一)兩造各自承攬業主保證責任中華民國軍眷住宅公用合作社（
    下稱軍合社）之凌雲五村工地（下稱系爭工程）之營造工程
    與水電工程，因原告所承攬之營造工程與被告所承攬之水電
    工程於施工時有需要互相配合項目事宜，例如水電施工須使
    用小量之水，砂（做設備基礎座、管道、設備接縫填補）、
    有小量使用臨時水電之費用，小量垃圾清運等等，而營造工
    程亦有使用水電工程所完成之送水、用電設備等，兩造乃於
    民國（下同）92年2 月8 日簽訂協議書（下稱系爭協議書）
    ，由原告負責提供如下項目予被告：「1.垃圾清運一式，2.
    打鑿修補部分三十處，3.水塔漏水修漏五處，4.提供砂石修
    補之用一式，5.臨時水電一式」，被告則提供臨時水、臨時
    電、臨時照明予原告。約定總價：「被告須支付原告新台幣
    （下同）150,000 元（含稅），需扣除被告已支付部分。『
    另1.至4.項超過部分另外計價』」。原告已為被告告施工完
    畢，交付完工照片予被告，並經被告員工丁○○驗收完畢，
    原告施作之數量及金額均記載在查證明細表（即被證七）內
    ，全部工程並經已交給業主軍合社使用，原告係基於兩造間
    契約關係即系爭協議書，向被告請求給付如訴之聲明第一項
    所示金額之工程款。
  (二)原告由乙○○經理代理簽訂系爭協議書，被告方面由丁○○
    代理簽訂，系爭協議書一式二份，兩造各執一份，系爭協議
    書所載「另1.至4.項超過部分另外計價」文字，係兩造於簽
    約時由雙方合意約定之內容，並非乙○○事後所另行加註。
  (三)系爭協議書上記載「另1.至4.項超過部分另外計價」，即指
    所約定原告提供項目外之1.至4.項超出部分，依系爭協議書
    內容，部分係兩造互相委託處理清運垃圾工地事務，部分為
    承攬建築物修補等施工，原告依系爭協議書約定，依委任及
    承攬法律關係請求被告給付工程款。所謂垃圾清運一式係指
    在92年2 月8 日簽約時在現場的全部垃圾清運，原告已清運
    全部垃圾後，被告通知軍合社，軍合社也通知被告清運，被
    告仍不清運，因此原告第一次清完後，再清運垃圾超過部分
    。
  (四)否認被告所辯稱兩造業已結算清楚。被告於91年10月份欲進
    入施作水電工程時，被告工地主任丁○○說其臨時電量一個
    月約一萬多元，估計10個月可以完工，要用原告的電（臨時
    電表是以原告名義申請，電費均由原告支付，被告要接電使
    用，現場無法分裝電表），願補貼原告150,000 元電費，當
    時原告不知被告用電量多少，暫時同意被告補貼原告150,00
    0 元，扣除被告代工施作替原告已代墊費用，代墊費用係發
    生在91年10月7 日，系爭協議書於92年2 月8 日始簽訂，系
    爭協議書與91年10月7 日之代工費用毫無關連，被告應給付
    原告35,767元，原告開出發票金額為44,064元，故始有折讓
    單之事，此部分與系爭協議書無關。原告交付被告之發票開
    具日為92年2 月11日，距離92年2 月8 日僅三日，施作才開
    始，施作期間需10個月以上，工程未完工，豈有可能事先知
    道將來施作之數量而立即請款？又查證明細表是93年5 月5
    日由被告工地主任丁○○與原告工地主任丙○○會同驗收，
    如兩造已於92年2 月11日會算完畢，焉有可能於93年5 月5
    日還會同驗收之理。故被告所辯已結算完畢云云，與事實不
    符。由於被告進場後的電費每月均十多萬元，與其先前所稱
    每月僅一萬多元不符，原告施作時每月電費為五萬多元，原
    告向被告反應，被告置之不理，原告向業主軍合社反應，才
    於92年6 月12日書立會議記錄，約定被告與原告就每月電費
    從91年10月被告進場時都要各負擔三分之一，即以91年10月
    開始到工程結束為止各付三分之一（被告應支付三分之一，
    但可扣回原先被告補貼的150,000 元），並於簽立系爭協議
    書時，原告要求超出部分由被告負擔，被告同意才簽系爭協
    議書。
  (五)聲明請求：1.被告應給付原告2,205,720 元及自起訴狀繕本
    送達被告翌日（即93年8 月10日）起至清償之日止，按年息
    百分五計算之利息。2.願供擔保請准宣告假執行。
二、被告則以：
  (一)被告未委請原告施工，原告無權向被告請求施工款項；就系
    爭協議書內記載施工配合項目，兩造已於92年2 月間結算清
    楚：
    1.被告88年間承攬軍合社系爭工程之水電工程，該工地之營
      造工程本由訴外人中隆營造有限公司承攬，中途倒閉後由
      保證廠商上林營造股份有限公司（下稱上林公司）接續施
      工。本來水電工程與營造工程分屬不同施工項目，都是獨
      立發包，但因水電工程與營造工程於施工時有須配合之項
      目，故被告與上林公司就雙方配合之項目簽訂協議書（下
      稱被告與上林公司之協議書），由被告補貼58,000元，可
      使用至業主驗收完成為止。但於接近完工時，上林公司又
      倒閉，軍合社乃就營造未完工部分重新發包，由原上林營
      造下包即原告得標，之後為兩造施工項目之配合，雙方工
      地人員數次協商，簽訂系爭協議書，約定「總價被告須支
      付原告150,000 元（含稅），『需扣除仁鴻已支付部份』
      」（原告提出之協議書，但該協議書中手寫部分並非協議
      內容）。嗣後被告即依系爭協議書約定扣除已支付部分金
      額114,233 元，餘額35,767元，而由原告開立發票請款及
      被告折讓溢出金額，雙方結算清楚。
    2.不意自92年4 、5 月間原告經理乙○○突然巧立名目，向
      被告工地主任丁○○反應被告應再分擔其費用，但被告工
      地主任認水電與營造配合項目已協議清楚並已付款，嗣為
      理性溝通，被告工地主任劉計強遂針對原告提出之所謂施
      工項目，製作查證明細表，於說明欄記載其查證之情形。
      被告復請工地主任丁○○以此查證明細表，於93年5 月5
      日與原告工地主任丙○○於工地現場實際核對確認原告所
      稱之項目數量（最後一行手寫記載之文字為原告丙○○所
      寫，由被告丁○○確認蓋章）。惟當時僅核對現場是否有
      原告施作該項目或數量，而責任歸屬則非其核對內容，故
      有部分項目載明「公司協議」字樣。核對結果發現絕大多
      數之項目或為被告所自行施作（例如項目1 、4 、4-1 、
      5 、10、11、二、三、六等）、或協議書約定本應原告提
      供者（例如項目2 、3 、3-1 、6 、8 等）、或根本不屬
      被告所承攬工程範圍內者（例如項目9 、12、二-1、二-2
      、四、五、七等等）。
  (二)系爭協議書中以手寫方式註記之「另1.至4.項超過部份另外
    計價」字樣，該註記乃原告事後所自行加註：
    系爭協議書內容係被告公司工地主任劉建強所草擬，再以電
    子郵件傳回被告，被告將協議書內容以電腦修改繕打列印，
    並蓋用公司大小章後，再轉由丁○○交予原告用印，當時被
    告蓋章之內容中，並無原告所提出之協議書中，以手寫方式
    註記之「另1.至4.項超過部份另外計價」字樣，該註記係原
    告公司乙○○經理事後所自行加註，且未有任何一方蓋章確
    認，非被告所同意，且系爭協議書簽訂時，被告亦未授權或
    委託工地主任丁○○代理簽約。
  (三)答辯聲明：駁回原告之訴；如受不利判決，願供擔保請准免
    為假執行。
三、兩造不爭執事項：
  (一)被告承攬軍合社就系爭工地之水電工程，上開工地之營造工
    程本由訴外人中隆營造有限公司承攬，中途倒閉後，由保證
    廠商即訴外人上林公司接續施工。因就系爭工地之水電工程
    與營造工程於施工時互有須配合使用之項目，故被告與上林
    公司就雙方配合之項目簽定89年10月3 日協議書，約定由被
    告補貼588,000 元（單價未稅）予上林公司，支付方式分三
    期：於簽約時支付三分之一、結構體完成支付三分之一、使
    用執照下來支付三分之一。且至完工驗收完成止，上林公司
    不得要求被告再支付任何費用。惟於將近完工時上林公司倒
    閉，軍合社乃就營造未完工部分重新發包，由原上林公司下
    包即原告得標。其後為兩造施工項目之配合，兩造於92年2
    月8 日簽立系爭協議書。
  (二)系爭協議書形式為真正，惟就實質內容部分，除原告乙○○
    經理以手寫記載：「另1 至4 項超過部分另外計價」字樣，
    為被告否認係兩造所合意之範圍外，其餘內容實質上為真正
    。兩造於系爭協議書約定：「被告、原告就凌雲五村工地臨
    時水電現達成以下協議：建築與水電為互相配合之工程，目
    前水電工程已完成大部分，因此臨時水電與照明的使用已不
    是迫切需要，另一方面因建築正需收尾及修補，因此還需要
    用到臨時水電及照明，但此時重新配管線已不是最經濟的方
    式，因此被告提供以下已完成之項目供原告使用，但原告須
    負責清潔及損壞維修之費用，提供期間自即日起至業主正式
    驗收完成為止，以下為配合之項目：1.臨時水：以消防泵浦
    送水至各樓層送水。2.臨時電：以樓梯緊急照明插座提供22
    0V電源。3.臨時照明：地下室、樓梯照明安裝後提供使用。
    建築提供之項目：1.垃圾清運1 式。2.打鑿修補部分30處。
    3.水塔漏水修漏5 處。4.提供砂石. 修補之用1 式。5.臨時
    水電1 式。」「總價：被告須支付原告150,000 元（含稅）
    ，需扣除被告已支付部份。」
  (三)93年5 月5 日原告代理人工地主任丙○○與被告代理人工地
    主任丁○○會同於系爭工地現場查證，雙方作成查證明細表
    ，該查證明細表形式為真正。
  (四)被告所承攬之系爭工地水電工程已全部完工，經業主軍合社
    驗收，除了保固款外，軍合社已給付被告工程款完畢。
四、兩造間爭執要點首在於：系爭協議書上由原告經理乙○○以
    手寫記載：「另1 至4 項超過部分另外計價」字樣，是否屬
    兩造所合意之協議書內容範圍？原告主張上開手寫記載：「
    另1 至4 項超過部分另外計價」字樣係屬兩造所合意約定之
    內容，並舉證人乙○○為證，而被告則否認，並舉證人丁○○為證。經查：
  (一)原告所舉證人乙○○證述：關於系爭協議書簽約過程，協議
    書是被告公司丁○○打字好之後拿來工地給伊看，是一式二
    份，伊看到的時候，其上被告公司大小章已蓋好，伊看協議
    書之內容關於原告建築提供之項目第1 項至第4 項與先前伊
    與被告公司丁○○協議之內容不符，所以伊有在總價後面以
    手寫加記「另1 至4 項超過部分另外計價」字樣，且兩份都
    是伊以手寫方式加記記載完成之後，才蓋用原告工務所專用
    章及簽名，然後一份留下，另一份交予丁○○。（問：以手
    寫記載「另一至四項超過部分另外計價」之前，當場有無與
    丁○○討論過？）伊有當場跟被告公司丁○○討論，他口頭
    上有同意1 至4 項超過部分另外計價，但丁○○說要原告列
    出明細，他才能回報公司等語甚明，此有本院94年3 月17日
    言詞辯論筆錄可稽。
  (二)另被告所舉證人丁○○於本院結證證稱：系爭協議書是伊跟
    原告公司乙○○經理簽的，之前就由被告公司授權伊與原告
    公司李經理及乙○○經理洽談，先談好協議書的內容，是談
    金額及施作的項目，然後由被告擬好協議書，並蓋用被告公
    司大小章，本來是拿給被告鄭經理去簽的，但是鄭經理碰不
    到原告乙○○經理，所以就交由伊拿給原告乙○○經理簽。
    系爭協議書手寫記載：「另1 至4 項超過部分另外計價」字
    樣是原告公司乙○○經理寫的。該手寫記載部分，伊跟乙○○經理在洽談協議書內容的時候，因為關於原告建築提供之
    項目本來就有數量，所以超過的部分當然就是要另外計價。
    （問：所謂垃圾清運一式，雙方是何意？其他各項，雙方是
    何意？）合理的垃圾在業主正式驗收以前，由原告負責清運
    。所謂合理的垃圾是指被告在施作過程中所產生的垃圾。打
    鑿修補三十處，是因為水電工程難免需要修修補補，雙方同
    意三十處，多的部分由原告提供相片再另外計價。水塔漏水
    修漏五處，是因為當時就有水塔漏水情形嚴重，雙方簽約時
    暫定為五處，簽約當時就大約知道應該不止五處，後來事實
    上也不止五處。因為我們簽約時都必須先估數量，才能計算
    出金額。第4 項提供砂石修補之用，跟第1 項一樣，也是在
    業主正式驗收以前，由原告提供砂石以供被告水電工程之修
    補。（問：被告有無授權證人可以就已經蓋好被告公司大小
    章的協議書內容加以更改？）伊當時是現場工地主任，協議
    的內容在簽約之前就由伊與原告公司兩個經理談過，被告交
    付蓋好大小章的協議書給伊，叫伊拿去跟原告簽約。（問：
    協議書之手寫記載字樣，是否證人簽約當時所同意？）伊陳
    述的很清楚，1 到4 項雙方已經有估出數量，然後才能計算
    出金額，超過的數量本來就是應該要另外計價。…協議書一
    式兩份，被告公司鄭經理來工地，伊就將簽好之協議書交給
    鄭經理。鄭經理拿回去被告公司後，被告公司涂總經理就打
    電話給伊說契約為何會簽成這樣。…（問：協議書總價150,
    000 元是如何計算出來？包括那些項目？）協議書的總價15
    0,000 元是基於被告先前與上林公司互相配合項目的合作期
    間，雙方互相提供砂石及水電，大概算出來的平均值。因為
    業主總共興建392 戶，每戶有一定的補貼金額，該款分三階
    段給付，分別是開工時給付，中段給付、驗收給付，因為業
    主開工款與中段款，已經給付，剩下驗收款的補貼金額尚未
    給付，所以就用業主應給付的驗收款項，除以392 戶，算出
    來的平均值。兩造本於誠信就以上開計算出來之平均值150,
    00 0元，來約定總價。然後再記載原告應提供之項目為何、
    被告應提供之項目為何等語明確，此有本院94年4 月19日言
    詞辯論筆錄足徵，核與證人乙○○前開證述相符，復為當庭
    同時在場之證人乙○○證述證人丁○○所為之上開證述確屬
    無誤（見同一期日言詞辯論筆錄），足認系爭協議書手寫記
    載「另1 至4 項超過部分另外計價」字樣，確為兩造所合意
    之內容。原告該部分主張，堪予憑採，被告所辯，不足採信
    。
  (三)至於被告雖否認授予丁○○就系爭協議書之簽約代理權云云
    ，然系爭協議書於簽約之前，被告即係授權丁○○負責與原
    告公司乙○○經理及李經理商談協議書內容之事實，業據證
    人丁○○證述甚明，已如前述，且為被告所不爭，而兩造於
    締約過程中就「另1 至4 項超過部分另外計價」部分，本即
    為兩造所合意之範圍，亦屬被告授權丁○○之授權範圍內，
    復如前述，被告事先繕打協議書內容，蓋用被告公司大小章
    後，交由丁○○持以與原告乙○○經理簽約，核亦屬授與丁○○代理簽約之權，原告乙○○經理於加上「另1 至4 項超
    過部分另外計價」手寫字樣之前，再與被告代理人丁○○確
    認此確屬兩造所原本合意之內容範圍後始為上開記載，復據
    證人乙○○、丁○○證述在卷，被告否認授與丁○○簽約或
    更改協議書內容之權云云，洵無足取。次按代理權之限制及
    撤回，不得以之對抗善意第三人，民法第107 條前段定有規
    定。被告授權丁○○與原告經理洽談協議書之內容，復將繕
    打用印之協議書交由丁○○持以至原告處與乙○○經理簽約
    ，其授與代理權之事實至明，被告不爭執授權丁○○與原告
    洽談協議書內容，惟否認授權丁○○簽約或更改協議書內容
    之權，縱認為真，揆諸上開規定，被告未舉證證明原告有何
    知悉被告對丁○○授與代理權予以限制或撤回之情事，則被
    告就代理權之限制或撤回，不得以之對抗善意之原告。被告
    上開辯解，不足採信。至於被告所提丁○○於93年11月26日
    簽名之證明書，業據其於本院證述：上開證明書係本件訴訟
    中由被告律師繕打內容完畢後，由伊所簽名，只有手寫的簽
    名及日期是其所寫，簽名之前，伊有看過，惟關於系爭協議
    書手寫記載部分及被告有無授權伊之事項，則以其在法院之
    證述內容為準等語於卷（見94年5 月5 日言詞辯論筆錄），
    故被告以丁○○名義出具之證明書（被證九）欲證明系爭協
    議書之手寫記載事項非兩造合意約定之範圍及被告未授權丁○○簽約云云，乃無足取。
  (四)再退萬步言，依證人丁○○證述其將兩造所簽立用印完畢之
    系爭協議書交回被告公司，被告公司涂總經理電告丁○○何
    以系爭協議書簽成這樣等情，顯然被告簽立系爭協議書完畢
    未久即知悉系爭協議書上由原告所加記之上開手寫記載文字
    ，按民法第160 條第2 項：「將要約擴張、限制或為其他變
    更而承諾者，視為拒絕原要約而為新要約。」，縱被告取得
    原告用印完畢之系爭協議書後不同意上開手寫記載事項，然
    被告其後並未採取任何行為，反而依據兩造所簽立協議書之
    內容予以履行，依民法第161 條第1 項：「依習慣或依其事
    件之性質，承諾無須通知者，在相當時期內，有可認為承諾
    之事實時，其契約為成立。」規定，於被告依兩造簽約完畢
    之系爭協議書依約履行時，即可認為有承諾之事實，系爭協
    議書（包括手寫事項之記載）亦為成立。
  (五)基上，原告主張系爭協議書上手寫記載「另1 至4 項超過部
    分另外計價」字樣，屬於兩造所合意之協議書內容範圍，堪
    可採信。被告所辯，不足憑採。則原告依系爭協議書上開手
    寫字樣記載，請求被告給付，乃屬有據。
五、按請求履行債務之訴，原告就其所主張債權發生原因之事實
    ，固有舉證之責任，若被告自認此項事實而主張該債權已因
    清償而消滅，則清償之事實，應由被告負舉證之責任，此觀
    民事訴訟法第277 條之規定自明，最高法院28年上字第1920
    號判例可資參照。本件被告辯稱兩造已就系爭協議書結算，
    並清償完畢等語，為原告所否認，揆諸上開說明，被告自應
    就清償之事實負舉證責任。經查：被告雖提出由原告所出具
    予被告之發票及折讓單各1 紙為憑，惟該發票日期為92年2
    月11日，發票金額46,267元，品名為「臨時水電工程費」，
    其後於92年2 月13日原告就上開發票再開具10,000元（營業
    稅額500 元）折讓單1 紙予被告（見本院審理卷第一宗第29
    頁），而被告所提被證三，其上以手寫記載：「總額150,00
    0 －仁鴻付台電管6,000 －水管工2,250 －假設工程60,000
    －臨時電錶43,733＝35,767（支付票據乙紙）」字樣，原告
    主張該等款項係91年10月份因被告欲進場施作，兩造間就電
    費分擔及91年10月7 日所生被告代工之費用，與系爭協議書
    毫無關聯等事實，業據證人丁○○結證證述屬實，其證稱：
    「（問：被證三所記載的說明計算項目，這些項目是否在協
    議書總價所約定應扣除被告公司已支付部分之內？）因為被
    告在簽立系爭協議書之前，有幫原告施作，扣除的項目，除
    了假設工程60,000 元 該項原告有爭執外，其他各項台電管
    、水管工、水管工、臨時電錶，這是簽系爭協議書之前被告
    就已幫原告施作的項目，這就是屬於總價裡面所記載須扣除
    被告已支付部分的項目。協議書總價所記載須扣除被告已支
    付部分，是指在簽協議書之前被告已經先替原告施作的項目
    部分，而非指被告已經支付予上林公司的部分。」等語甚為
    明確，核與原告所述相符，且系爭協議書簽立日期係92年2
    月8 日，原告開立予被告之發票日期為簽約三日後之92年2
    月11日，而系爭協議書兩造約定互相提供項目至系爭工程經
    業主正式驗收完成為止（實際上迄93年3 月下旬始完工報請
    驗收，業如前述），兩造就系爭協議書才開始履行而已，契
    約履行期限未屆至，衡情豈有簽約後三天即已結算清償之理
    ，故被告所辯，顯不足採。
六、查證明細表係由被告公司丁○○所製作後，一份交付原告，
    再於93年5 月5 日由原告公司丙○○與被告公司丁○○就該
    查證明細表予以核對後，將核對結果由丙○○於備註欄以手
    寫記載加註，並由被告公司丁○○加以確認同意後蓋章等事
    實，為兩造不爭執，並經證人丙○○、丁○○證述屬實，復
    有查證明細表影本1 件在卷可證，堪信為真實。被告另辯稱
    查證明細表中：項目1 「BF水電管邊泥作修補（穿樑部分）
    」、項目4 「各戶室內、樓梯清潔、帶收齊只鄉垃圾」、項
    目4-1 「搬運工資」、項目5 「浴廚清潔口未蓋PVC 鋁蓋板
    」、項目10「水泥運費」、項目11「地下室修補牆面、平頂
    吊子切除磨平補平」、項目二中除2 「灌木」外之其餘細項
    、項目三「垃圾棄運4/23以後」、項目六「E 、F 、A 、V
    住寮、倉庫破壞維修」等項目，係由被告所自行施作乙節。
    經查：
  (一)查證明細表項目1 「BF水電管邊泥作修補（穿樑部分）」，
    經丁○○與丙○○核對查證結果，原告確有施作該項目，此
    有該項目備註欄之手寫字樣記載：「項目有，工數33×1/3
    ＝11」，並經被告公司丁○○所確認後蓋章等情，業據證人
    丙○○及丁○○證述屬實，有本院94年5 月5 日言詞辯論筆
    錄足徵，被告辯稱係其所施作云云，不足採信。且該項目既
    經兩造確認為11工數，以該查證明細表所記載計算式，每工
    為2,300 元，則該項目原告得請求之金額應為25,300元（
    2,300×11=25,300）。
  (二)查證明細表項目4 「各戶室內、樓梯清潔、帶收齊只鄉垃圾
    」、項目4-1 「搬運工資」部分：原告就項目4 請求39,200
    元（100 元×392 戶=39,200）， 就項目4-1 請求45,000元
    （30工×1,500 元），合計84,200元。惟證人丙○○證稱該
    部分核對之結果就如手寫記載，也就是紙箱所裝大項的垃圾
    已經由被告自行清理，原告只是清理一些細項，也就是包裝
    紙塑膠袋之類的垃圾，因為丁○○只有被被告授權核對項目
    的部分數量的部分並未被授權，所以記載數量公司協議等語
    在卷（見本院94年5 月5 日言詞辯論筆錄），確實大部分為
    被告所自行施作，被告該部分抗辯為可採。既然該此兩項大
    部分均係由被告自行清理，原告既無法證明全部392 戶均有
    施作項目4 「各戶室內、樓梯清潔、帶收齊只鄉垃圾」，故
    該部分之請求，並非可採。而項目4-1 「搬運工資」部分，
    原告既只有清理一些細項，應認為以一工數即1,500 元為合
    理。
  (三)查證明細表項目5 「浴廚清潔口未蓋PVC 鋁蓋板」：該項浴
    室磁磚與地面是由原告負責清潔，馬桶及臉盆由被告負責清
    潔，當初是兩造共同委託並出資由清潔工李先生來清潔所有
    的戶數等事實，業據證人丁○○及丙○○證述在卷，核與查
    證明細表該項目5 之備註欄所記載「PVC 清潔已含於室內清
    潔李先生」相符。故原告該項目請求30,000元，乃屬無據。
  (四)該明細表項目10「水泥運費」、項目11「地下室修補牆面、
    平頂吊子切除磨平補平」部分：證人丙○○及丁○○均證稱
    該二項目並無手寫記載，表示並無特別拿出來核對等語（見
    同上期日言詞辯論筆錄），依查證明細表項目10之說明欄，
    由丁○○製作記載「（公司老吳）協助小貨車般運5 趟來回
    、（公司老吳）協助石碇國小，小貨車般運石塊及垃圾」、
    項目11說明欄記載「1.地下室修補牆面─請提供位置相片在
    哪、2.平頂吊子切除磨平補平─施作在哪裡請提供位置，ST
    UV自行施作，其他均未修補」字樣，而原告並未舉證證明其
    確有施作該兩項目，則原告該兩項分別請求3,920 元、250,
    000 元，並非正當。
  (五)項目二「I 、K 、U 、R 、H 棟採水集水口變更破壞」：兩
    造核對結果為「水電自行修復」，有查證明細表該項備註欄
    可證，並經證人丙○○、丁○○證述屬實，故原告該項請求
    73,500元為無理由。
  (六)明細表項目二－1 「樹」：經證人丁○○、丙○○核對結果
    ，原告有施作補種回去2 棵樹之事實，業據該二證人證述於
    卷。原告該項請求6 棵樹，每棵8,000 元，合計48,000元，
    於2 棵樹計16,000元部分為有理由，超過該金額之請求，乃
    屬無據。
  (七)明細表項目二－3 「木作涼亭地坪10*10 牆面污染」：經證
    人丁○○、丙○○核對認定結果為被告在健康步道上施作有
    造成鐵屑污染，但是數量須與被告協議之事實，業據該二證
    人證述屬實，原告主張該部分施作金額為11,500元，乃為可
    採。被告辯稱係自行施作云云，為無足取。
  (八)明細表項目三「垃圾棄運4/23以後」及項目六「E 、F 、A
    、V 住寮、倉庫破壞維修」：證人丙○○及丁○○均證述該
    兩項目沒有拿出來核對等語於卷，且依項目三之說明欄由丁○○記載「4/23以後垃圾處理方式以購買市府垃圾袋裝袋請
    首位幫忙丟棄」、項目六說明欄記載「1.E1-2F 已補貼油漆
    包商500 元。2.其他請提供相片及損壞情形」等字樣，則原
    告主張該等部分已施作完畢云云，未能舉證以實其說，尚非
    可採。其該兩項分別請求95,000元、100,000 元，亦非有據
    。
  (九)基上，原告就上開項目得請求之金額合計為54,300元（25,3
    00＋1,500 ＋16,000＋11,500=54,300）。
七、被告抗辯查證明細表項目2 「BF水泥、砂、紅磚、垃圾清運
    」、項目3 「各戶牆面、地坪、泥作修補（工資）」、項目
    3-1 「材料費用」、項目6 「RF水箱管邊抓漏、防水、打石
  　清理、補泥作、磁磚」、項目8 「垃圾清運費用」等項，乃
    屬為原告依系爭協議書約定本應提供被告之項目乙節。經查
    ：
  (一)查證明細表項目2 「BF水泥、砂、紅磚、垃圾清運」：兩造
    核對結果，確應含於系爭協議書內，業據證人丙○○、丁○○證述在卷，並有該查證明細表之說明欄可憑。被告該辯解
    為可採，原告該項請求400,000 元，非屬有據。
  (二)明細表項目3 「各戶牆面、地坪、泥作修補（工資）」、項
    目3-1 「材料費用」：原告就項目3 部分，主張全部戶數39
    2 戶，每戶以300 元計算，合計117,600 元，另就項目3-1
    部分，主張每戶以255 元計算，全部392 戶，計100,000 元
    。惟證人丙○○、丁○○均證稱該經核對認定的結果確實有
    超出30處的部分，但是超出的不多，只有少數，但是當天超
    出30處的正確數量沒辦法認定，因為丁○○只有被被告授權
    認定項目，沒有被授權認定項目的數量如何，所以就沒有記
    載超出的數量等語於卷，原告就超過30處之部分，得請求被
    告給付。兩造協議書係約定以30處為標準，超過部分另計價
    ，而原告卻以全部392 戶數為計算，並非有據，且超過30處
    者部分僅少數，故認以5 處計算為合理。則原告就項目3 部
    分得請求之金額為1,500 元（300 ×5=1,500）， 就項目3-
    1 部分得請求金額為7,650 元（255 ×5=7,650）。
  (三)查證明細表項目6 「RF水箱管邊抓漏、防水、打石清理、補
    泥作、磁磚」：依該項目說明欄丁○○記載「均依規定施作
    加裝止水板，並附上上林施作水箱蜂窩相片造成漏水，且此
    項軍合社均認同，並列於追加工程」字樣，而備註欄則記載
    「協議書中有此項，無法認定」字樣。經證人丙○○證稱：
    核對的結果是協議書確有此項目，但是伊等二人都沒有辦法
    認定。因為原告確實有施作該項目，但是協議書內也有此項
    ，所以伊寫無法認定等語，證人丁○○則證稱：項目6 與協
    議書約定水塔漏水修漏是同一個項目，但漏水五處是否是在
    被告公司承攬工程範圍之內，伊無法認定，應由業主來認定
    ，業主後來口頭上好像有說要追加，業主有辦追加。漏水的
    問題，也是由兩造共同出資委託廠商立捷公司來處理，並非
    無法認定。因為伊在說明欄已經有說明被告已經有加裝止水
    板，所以被告施作的部分不可能漏水，漏水的部分是上林所
    施作的部分造成漏水，而上林的工程後來是由原告所承接，
    所以此項係不能向被告請求；關於備註欄所記載字樣，是因
    為當天時間很匆促，需要相片跟現場核對，所以一時之間無
    法認定，伊與丙○○當時就該查證明細表是在辦公室內核對
    ，並不是在現場核對等語在卷（見本院94年4 月19日、94年
    5 月5 日言詞辯論筆錄），則項目6 與協議書約定之水塔漏
    水修漏五處既是同一個項目，被告該部分辯解，為屬可信，
    惟該修漏項目因係上林公司所施作之工程瑕疵，事後被告公
    司有與業主軍合社於93年5 月26日辦理追加工程，並領得該
    部分追加工程款，為被告所自認，並有被告所提國軍軍眷住
    宅公用合作社工程設計變更新增單價議定書及統一發票各1
    紙附卷可稽（見被證十）。該修漏項目既係在系爭協議書約
    定原告所應提供之項目內，乃原告依該協議書所應履行之義
    務，則原告此項目請求52,600元，為無理由。
  (四)查證明細表項目8 「垃圾清運費用」：該項說明欄內記載「
    含於協議書第一項」，證人丙○○及丁○○均證述渠等二人
    沒有針對該項特別核對（見本院94年5 月5 日言詞辯論筆錄
    ），是被告該部分辯解為可採，原告此項請求209,000 元，
    並非有據。
  (五)基上，原告就上開項目得請求之金額合計為9,105 元（1,50
    0 ＋7,650=9,150）。
八、關於被告辯稱查證明細表項目項目5-1 「浴廚PVC 天花板檢
    修孔蓋板配件（材料工資）」、項目5-2 「浴廚鋁天花板檢
    修孔蓋板配件（材料工資）」、項目9 「砌紅磚（補）」、
    項目12「地下室污水墩油漆施作」、項目二-2「灌木」、項
    目四「通風口崁縫及防水」、項目五「BF清潔口及臨時電拆
    除工資材料」、項目七「各棟RF及BF不鏽鋼防火門使用維修
    、車道及防火區隔ST捲門破壞、馬達維修」，非屬被告向業
    主所承攬之水電工程範圍內乙節。經查：
  (一)查證明細表項目5-1 「浴廚PVC 天花板檢修孔蓋板配件（材
    料工資）」、項目5-2 「浴廚鋁天花板檢修孔蓋板配件（材
    料工資）」：證人丙○○證述PVC 天花板及鋁天花板是應由
    原告施作，但原告施作完畢之後，被告在去天花板上安裝燈
    具，但是安裝時破壞了原告已施作完畢之天花板，致原告須
    再修補，因此向被告請求該部分之費用，認定的結果如手寫
    之記載等語，且證人丁○○亦證稱：認定結果確實有損壞原
    告施作的天花板，但數量的部分須由公司協議等語在卷，是
    原告請求項目5-1 金額51,000元及項目5-2 金額27,000元，
    為屬有據。
  (二)查證明細表項目9 「砌紅磚（補）」：證人丙○○證稱其與
    丁○○核對結果即如說明欄所記載「1.只有補K 至V 棟約15
    0 戶、2.且是上林與小包商自行協議之事」，惟原告確實有
    施作392 戶等語，而證人丁○○則證稱該項目是屬於被告依
    協議書應該配合的部分，因為被告水電施工順序在後，因此
    打開原告已施作的紅磚，所以要補回去。關於說明欄第二小
    點是因為該部分本來是上林與被告的小包商協議，由被告的
    小包商要補回，但是後來上林跟我們的小包都跑掉了，原告
    是尚林的承接包商。核對的結果原告確實有施作，他們補的
    部分是K 到V 棟150 戶，但是數量需要跟被告公司來協議等
    語（見本院94年5 月5 日言詞辯論筆錄），被告否認屬於其
    承攬工程範圍內，不足採信。惟數量部分既兩造已確認原告
    施作戶數為150 戶，以每戶200 元計算，則原告該項目得請
    求之金額應為30,000元150 ×200=30,000），逾此範圍之請
    求，非有理由。
  (三)查證明細表項目12「地下室污水墩油漆施作」：該項目經證
    人丙○○及丁○○核對結果，原告確實有施作，且經丁○○
    與業主溝通，瞭解業主認為墩座需要油漆，所以後來手寫記
    載墩座增加油漆面三面等情，業據該二證人證述於卷，則原
    告該項請求34,500元，乃屬正當。
  (四)查證明細表項目二-2「灌木」：依查證明細表該項說明欄記
    載「因軍合社變更消防送水口而改管，目前均復原（貴公司
    並未補種），且送水口位置並不須種灌木，會影響消防功能
    」字樣，且證人丁○○證稱該項並非被告承攬範圍內，且該
    項渠等二人並未核對等語，核與證人丙○○所稱該項並未核
    ，灌木屬於原告施作範圍等語相符（見本院94年5 月5 日言
    詞辯論筆錄），則被告所辯，為屬可採。故原告該項14,000
    元請求，非有理由。
  (五)查證明細表項目四「通風口崁縫及防水」：證人丙○○、丁○○均證稱：百葉窗的施作項目屬於被告之工程，原告是施
    作裝修的部分，核對結果如手寫記載『宏固崁縫已施作，屬
    水電否，協議』情形，也就是崁縫的部分原告已有施作，但
    是該項目究應屬被告或原告之工程範圍，則兩方有不同意見
    ，所以後面記載協議等語（見本院同上期日言詞辯論筆錄）
    ，則該項目既可能屬於原告自己本應施作之工程範圍內，無
    積極證據證明此項應屬於被告工程範圍內，則其向被告為該
    項請求42,000元，尚非有據。
  (六)查證明細表項目五「BF清潔口及臨時電拆除工資材料」：該
    項說明欄記載「臨時電拆除工資屬於上林設施」字樣，而備
    註欄則為空白。證人丙○○、丁○○均證稱該項沒有拿出來
    核對（見本院同上期日言詞辯論筆錄），被告該部分抗辯為
    可信，原告此項請求110,000元，為無理由。
  (七)查證明細表項目七「各棟RF及BF不鏽鋼防火門使用維修、車
    道及防火區隔S 、T 捲門破壞、馬達維修」：查該項備註欄
    兩造核對後記載「損壞位置為M 及T 棟2 樘，金額公司協議
    」字樣，核與證人丙○○及丁○○均證稱兩造核對結果被告
    有損壞M 及T 棟兩扇門，金額要跟被告協議等語相符（見本
    院同上期日言詞辯論筆錄），兩造核對結果，既僅有M 及T
    棟2 樘門，原告該項主張超過該2 樘門之部分，非屬正當。
    惟原告就M 及T 棟2 樘門，並未提出修復費用之單據，故其
    該項請求150,000 元，並非有據。
  (八)基上，原告就上開項目得請求金額合計為142,500 元（51,0
    00 ＋27,000＋30,000 ＋34,500=142,500）。
九、就查證明細表除上開所述以外之其餘各項（即該明細表項目
    7、項目一）為被告所不爭執，則原告請求被告給付查證明
    細表項目7 金額3,000 元及項目一金額27,600元，合計30,6
    00元，為屬正當。
十、綜上，原告基於系爭協議書契約法律關係，請求被告給付23
    6,505 元（54,300＋9,105 ＋142,500 ＋30,600=236,505）
    ，及自起訴狀繕本送達被告翌日（即93年8 月10日）起至清
    償之日止之法定遲延利息部分，為有理由，逾此範圍之請求
    ，則屬無據，應予駁回。
十一、兩造陳明願供擔保，聲請告假執行或免為假執行，經核原
      告勝訴部分，合於法律規定，爰分別酌定相當之擔保金額
      告之；原告其餘假執行之聲請，因訴之駁回而失所依據，
      併駁回之。
十二、本件事證已臻明確，兩造其餘攻擊防禦方法及所提證據，
      經審酌後認與本院判決結果不生影響，爰不一一論述，附
      此敘明。
十三、結論：原告之訴為一部有理由，一部無理由，依民事訴訟
      法第79條、第390 條第2 項、第392條，判決如主文。
中　　華　　民　　國　　94　　年　　6 　　月　　24　　日
                  民事第一庭    法　官　陳翠琪
以上正本係照原本作成
如對本判決上訴，須於判決送達後20日內向本院提出上訴狀
中　　華　　民　　國　　94　　年　　6 　　月　　27　　日
　　　　　　　　　　　　　　　　書記官　林進煌
